【裁判字號】    89,台上,6238
【裁判日期】    891019
【裁判案由】    貪污
【裁判全文】
最高法院刑事判決                              八十九年度台上字第六二三八號
    上  訴  人  甲○○
右上訴人因貪污案件，不服台灣高等法院中華民國八十九年六月二十七日第二審更審
判決（八十九年度重上更(三)字第一○○號，起訴案號：台灣基隆地方法院檢察署八十
七年度偵字第一九六九號），提起上訴，本院判決如左：
    主  文
上訴駁回。
    理  由
按刑事訴訟法第三百七十七條規定，上訴於第三審法院，非以判決違背法令為理由，
不得為之。是提起第三審上訴，應以原判決違背法令為理由，係屬法定要件。如果上
訴理由狀並未依據卷內訴訟資料，具體指摘原判決不適用何種法則或如何適用不當，
或所指摘原判決違法情事，顯與法律規定得為第三審上訴理由之違法情形，不相適合
時，均應認其上訴為違背法律上之程式，予以駁回。本件上訴人甲○○上訴意旨略稱
：(一)犯人在犯罪未發覺之前向該管公務員告知其犯罪，而不逃避接受裁判，即與刑法
第六十二條規定自首之條件相符，不以言明自首並接受裁判為必要。又依政風機構人
員設置條例規定，政風人員之職掌雖不含犯罪偵查，然向非司法機關請求對自己究辦
，亦可生自首之效力，故不能率指向政風人員自首，不生自首效力。原判決引用最高
法院五十年臺上字第六五號判例及八十七年度台上字第一二五七號判決以：自首「須
有向該管司法機關自承犯罪而受裁判之事實，始生效力，若於犯罪後，僅向被害人或
非有偵查犯罪職務之公務員陳述自己犯罪之事實，而無受裁判之表示，即與自首之條
件不符」及「政風人員之職掌，並未包括犯罪之偵查，政風人員非有偵查訴追犯罪職
權之公務員」，因認犯罪之人縱向政風人員提出悔過書，亦與自首之要件不符云云，
似有判決違背法令之虞。(二)車票為旅客得向運送人主張履行給付義務之債權憑證，屬
於私文書之一種，如有偽造、變造僅成立刑法第二百零三條之意圖供行使之用而偽造
、變造火車票罪。原判決認定，上訴人不依規定按有票旅客越站補票之方式填載，而
故意按無票旅客補票之方式填載，且未依規定填載補收越乘區間票價、原票欄之種類
、票號及起訖站名等資料，並收回原票隨同日報單報繳會計處檢查課，而改按無票補
票之方式處理，且註明係無票補票，將不實之事項登載於職務上所掌之公文書，使管
制之人員誤以為係無票旅客補票，以逃避管制，成立刑法第二百十六條、第二百十三
條之行使公務員登載不實文書罪，其認事用法亦有未合云云。
惟查：原判決撤銷第一審判決，依牽連犯改判論處上訴人依據法令從事公務之人員，
對於主管之事務，直接圖利私人不法之利益（緩刑）罪刑，已敘明所憑之證據及認定
之理由。而認定事實與證據取捨，乃事實審法院之職權，苟其事實之認定及證據之取
捨，並不違背經驗法則與論理法則，即不容任意指為違法而執為上訴第三審之理由。
原判決依據卷證資料，認定上訴人係台灣鐵路管理局運務處台北運務段基隆車班組車
長，負責查核列車上旅客有無車票、有無越站及補票等業務，為依據法令從事公務之
人員。民國八十七年一月二日值乘第十八次莒光號列車北上，車行至桃園站時，有一
外籍旅客（菲律賓籍外勞）持台南站至板橋站之莒光號車票一張及新台幣（下同）十
八元，請求補票，申購越站至台北站之車票。上訴人基於主管事務之權責，將原車票
及十八元收下後，並未立刻依規定開立補價票交予該外籍旅客，竟將該旅客所交出，
台南站至板橋站之莒光號車票，交予從中壢站未購票上車，欲從板橋站出站之友人林
文章使用，直接圖利林文章五十五元（即中壢站至板橋站之票面價格）。嗣上訴人為
達到上開目的，並逃避鐵路局之管制，於開立十八元補價票予該外籍旅客時，竟不依
規定按有票旅客越站補票之方式填載，而故意按無票旅客補票之方式填載，即不依規
定在補價票（存根聯）上，填載原票欄之種類、票號及起訖站名等資料，並收回原票
隨同日報單報繳會計處檢查課，而改按無票補票方式處理，且註明係無票補票，將不
實之事項登載於職務上所掌之公文書，繳回鐵路局會計處行使，使管制之人員誤以為
係無票旅客補票，以逃避管制，足以生損害於鐵路局對票價查核之正確性。上訴人於
事發後，因事跡曝光，方書立悔過書交由其服務單位之主任游正義層轉上級，希望服
務之機關能從輕處理，並於偵審中自白犯罪等情。已敘明上開事實，業據上訴人於台
灣鐵路管理局政風室人員訪談時，及偵、審中坦承不諱，核與證人即台灣鐵路管理局
運務處台北運務段稽查人員劉清松證述之情節相符，並有上訴人所立之悔過書影本、
未依規定記載原購車票之種類、票號、起訖站名之補票存根（原判決載為證明）聯影
本等各一紙附卷可稽，上訴人之自白確與事實相符。上訴人雖辯稱其係自首犯罪云云
，然刑法第六十二條自首之規定，係以對於未發覺之犯罪向該管公務員投案而接受裁
判為要件，至其自首方式雖不限於自行投案，即託人代理自首或向非偵查機關請其轉
送，亦無不可，但須有向該管司法機關自承犯罪而受裁判之事實，始生效力，若於犯
罪後，僅向被害人或非有偵查犯罪職務之公務員陳述自己犯罪之事實，而無受裁判之
表示，即與自首之條件不符。又以政風機構之職掌，依政風機構人員設置條例規定，
並不包括犯罪之偵查，故各政府機關政風機構人員，並非有偵查犯罪職權之公務員，
從而犯罪之人縱向政風機構提出悔過書，亦與自首之要件不符。況上訴人係於事件曝
光後，其上級進行追查瞭解時，為請求於行政程序上能從輕處分，方向車班組主任游
正義提出悔過書，以求取較輕之行政處分；嗣於接受政風人員張嘉男訪談時，亦僅表
示：「我很後悔，希望長官能從輕發落，再給我自新機會」。依其情形，並非對於未
發覺之犯罪，向有偵查犯罪職務之公務員自承犯罪而接受裁判，亦非請求他人代為向
有偵查犯罪權限之機關或公務員自首犯罪，即與刑法第六十二條所規定自首之要件不
符，自不得主張依貪污治罪條例第八條第一項前段規定免除其刑。且說明上訴人於開
立十八元補價票予該外籍旅客時，竟不依規定在補價票（存根聯）上，填載原票欄之
種類、票號及起訖站名等資料，並收回原票隨同日報單報繳會計處檢查課，而改按無
票補票方式處理，且註明係無票補票，將不實之事項登載於職務上所掌之公文書，繳
回鐵路局會計處行使，使管制之人員誤以為係無票旅客補票，以逃避管制，足以生損
害於鐵路局對票價查核之正確性。因認上訴人確有對於主管之事務，直接圖利私人不
法之利益及行使公務員登載不實文書之行為，為其所憑之證據及認定之理由。而以上
訴人辯稱合於自首之規定，請求判決免刑云云，為不可採；惟上訴人於偵查中自白犯
罪，並代林文章補繳票款，且圖利之金額僅五十五元，情節輕微，爰依貪污治罪條例
第八條第二項前段、第十二條第一項規定遞減其刑後，並宣告緩刑，於理由內詳加指
駁及說明。經核所為論敘，均與卷內證據資料相符，從形式上觀察，並無認定事實不
依證據或有何採證違背經驗法則、論理法則等違法情形存在。上訴意旨，徒憑己見，
就原判決已說明事項或屬原審採證認事職權之適法行使，任意指摘為違法，顯與法律
規定得為第三審上訴理由之違法情形，不相適合。其上訴違背法律上之程式，應予駁
回。
據上論結，應依刑事訴訟法第三百九十五條前段，判決如主文。
中      華      民      國    八十九    年      十      月     十九     日
                              最高法院刑事第十二庭
                                  審判長法官  陳  炳  煌
                                        法官  陳  正  庸
                                        法官  陳  世  雄
                                        法官  徐  文  亮
                                        法官  吳  信  銘
      右正本證明與原本無異
                                              書  記  官
中      華      民      國    八十九    年      十      月    二十三    日


司法院資訊處製作；財團法人民間司法改革基金會備份。
